最高法院民事判決　　　　　　九十四年度台上字第二一三二號
　　上　訴　人　南亞塑膠工業股份有限公司
　　法定代理人　王永慶
　　訴訟代理人　林貴美律師
　　被 上訴 人　甲○○
　　　　　　　　　　　　號14.
　　　　　　　　乙○○
　　　　　　　　　　　　上列.
　　　　　　　　　　　　 建宏律師）
上列當事人間因債務人異議之訴事件，上訴人對於中華民國九十
四年七月十九日台灣高等法院第二審更審判決（九十四年度重上
更(二)字第八號），提起上訴，本院判決如下：
    主  文
原判決廢棄，發回台灣高等法院。
    理  由
本件被上訴人主張：被上訴人甲○○於民國八十六年六月十三日
簽發面額新台幣（下同）一千四百二十萬元，票號三二二一九四
號本票一紙（下稱系爭本票），交付上訴人，並與被上訴人乙○
○共同提供如第一審判決附表（下稱附表）所示不動產設定抵押
權（下稱系爭抵押權）與上訴人，用以擔保上訴人對於甲○○之
貨款債權。惟伊迄今均未積欠上訴人任何貨款，上訴人竟執系爭
本票，主張伊積欠六百二十六萬六千五百六十二元未清償，向法
院聲請裁定准許拍賣抵押物，進而持以聲請強制執行。依強制執
行法第十四條第二項規定，伊自得提起債務人異議之訴，請求排
除該強制執行程序等情。爰求為撤銷台灣板橋地方法院（下稱板
橋地院）八十九年度民執金字第一二二二九號拍賣抵押物強制執
行事件所為之強制執行程序，及確認上訴人執有甲○○簽發系爭
本票債權不存在之判決（其中關於確認本票債權逾六百二十六萬
六千五百六十二元本息不存在部分，業經原審之前審維持第一審
所為被上訴人敗訴之判決確定）。
上訴人則以：系爭抵押權及本票，乃用以擔保兩造各於大陸投資
之協亞商貿有限公司（下稱協亞公司）對華亞（廈門）塑膠有限
公司（下稱華亞公司）之貨款等債務，系爭本票債權已因協亞公
司未能履行債務而停止條件成就，該本票債權自屬有效成立，伊
即得本於雙方之約定行使票據上權利。華亞公司為伊所投資設立
，雙方就本件債權早有債權讓與之合意，而兩造亦分別與協亞公
司、華亞公司有債權讓與及債務承擔之事實。被上訴人否認系爭
本票與系爭抵押權間有何關聯，並推翻兩造分別與協亞公司、華
亞公司各有債權讓與及債務承擔之合意，顯違反誠信原則等語，
資為抗辯。
原審維持第一審所為被上訴人部分勝訴之判決（除確定部分外）
，駁回上訴人之上訴，無非以：按關於最高限額抵押權所擔保之
債權，雖未記載於土地登記簿，然於聲請登記時提出之最高限額
抵押權設定契約書，有該項債權之記載者，此契約書既作為登記
簿之附件，自為抵押權效力所及（最高法院八十四年台上字第一
九六七號判例參照）。經查，依兩造所不爭之抵押權設定其他特
約事項之前言、第一條擔保之範圍與第七條抵押權之實行，及被
上訴人甲○○簽發系爭本票，暨已經登記之該特約事項以觀，系
爭抵押權係以被上訴人為共同設定人，且為最高限額抵押權，而
被上訴人甲○○為債務人，其所擔保之範圍限於甲○○所簽發、
承兌或背書之票據之兌現或甲○○依照其與上訴人間所訂定買賣
或保證之合約或辦法，向上訴人所購買各種製品因而發生之貨款
，及因甲○○違約發生之違約金或其他連帶保證責任之款項暨損
害賠償遲延利益等項，不及於協亞公司。次查，依上訴人所提出
被上訴人製作，副本傳送上訴人之傳真函，及被上訴人所撰抗告
狀（八十九年度拍字第一九四四號）內容觀之，系爭本票及系爭
不動產，係用以擔保兩造於大陸所投資公司間之交易一節，固非
無據。惟抵押權所擔保之債權，其種類及範圍，屬於抵押權之內
容，依法應經登記，始生物權之效力，是縱使如上訴人辯稱兩造
於大陸所投資公司間之交易，廈門協亞公司積欠華亞公司債務一
節屬實，但協亞公司並非系爭抵押權登記之債務人，又非系爭抵
押權擔保之範圍，自不生物權效力。而被上訴人甲○○就協亞公
司債務，亦未與上訴人簽訂「連帶保證」合約，則上訴人縱使取
得華亞公司對協亞公司之債權，亦不在本件系爭抵押權所擔保之
範圍。再上訴人自認：系爭本票係抵押權設定時所簽發，用作擔
保之用（當時無債務）。聲請拍賣抵押物之板橋地院八十九年度
拍字第一九四四號裁定內，其中六百二十六萬六千五百六十二元
係協亞公司欠華亞公司之債務等語，故被上訴人甲○○於簽發系
爭本票時，或於簽發系爭本票之後，並未因系爭抵押權及系爭本
票關係而對上訴人負有任何債務。且依兩造系爭抵押權之約定，
被上訴人甲○○對上訴人之債務，係以被上訴人甲○○所簽發、
承兌或背書之票據，或被上訴人甲○○依照與上訴人間所訂定買
賣或保證之合約或辦法，向上訴人購買各種製品因而發生之貨款
，及因甲○○違約發生之違約金或其他連帶保證責任之款項暨損
害賠償、遲延利息等項為限，此外，上訴人並未提出關於甲○○
除系爭本票以外所簽發、承兌或背書之其他「票據」，或甲○○
依照與上訴人間所訂定買賣或保證之「合約」或「辦法」，向上
訴人「購買各種製品」，因而發生之「貨款」，或被上訴人甲○
○有「違約」或其他應負「連帶保證責任」之證據，上訴人抗辯
系爭本票乃甲○○為擔保上訴人所投資協亞公司與華亞公司間貨
款，而直接交付上訴人，甲○○答應就抵押權求償，核無可取。
又查，本件系爭抵押權之擔保範圍，並未及於被上訴人甲○○對
上訴人所有之一切債務，且上訴人因債權讓與所取得之債權，係
華亞公司對協亞公司之債權，亦非被上訴人甲○○所負之債務，
上訴人亦未證明被上訴人甲○○就協亞公司之債務，與上訴人訂
有「保證」或「連帶保證」合約，是縱使上訴人因債權讓與而取
得系爭六百二十六萬六千五百六十二元，亦不在系爭抵押權所擔
保之範圍。末按最高限額抵押，如債務人或抵押人否認先已有債
權存在，或於抵押權成立後，曾有債權發生，而從抵押權人提出
之其他文件為形式上之審查，又不能明瞭是否有債權存在時，法
院自無由准許拍賣抵押物（最高法院七十一年台抗字第三○六號
判例參照）。本件系爭抵押權所擔保之債務並未發生，甲○○所
簽發系爭本票，係用作擔保之用，並無資金關係，是被上訴人主
張迄今伊均未積欠上訴人任何貨款，上訴人竟執系爭本票，主張
被上訴人積欠六百二十六萬六千五百六十二元未清償，向法院聲
請裁定准許拍賣抵押物，進而持以聲請強制執行為不當等語，尚
非無據。綜上所述，被上訴人本於債務人異議權之法律關係，請
求將板橋地院八十九年度民執金字第一二二二九號拍賣抵押物強
制執行事件所為之強制執行程序應予撤銷，及確認上訴人執有甲
○○簽發面額一千四百二十萬元本票債權不存在之判決（其中關
於確認本票債權逾六百二十六萬六千五百六十二元本息不存在部
分，已判決確定），於法有據，應予准許等詞，為其判斷之基礎
。
查上訴人主張：兩造就協亞公司與華亞公司間債務，有擔保合意
，即被上訴人甲○○對協亞公司如對華亞公司有債務不履行之情
形，上訴人得提示系爭本票，並對抵押物取償等語（見原審更(二)
卷第八七頁反面），並聲請傳訊證人洪正澤（見同上卷第五八頁
）以為證據方法，則兩造間是否已有保證契約存在，是否符合兩
造抵押權設定其他特約事項之約定，原審恝置不論，自屬可議。
又如被上訴人甲○○簽發系爭本票係擔保協亞公司對華亞公司之
債務，而上訴人主張協亞公司積欠華亞公司債務計六百二十六萬
六千五百六十二元，原審未予以查明，即謂被上訴人甲○○未積
欠上訴人債務，亦嫌速斷。上訴論旨，指摘原判決為不當，求予
廢棄，非無理由。
據上論結，本件上訴為有理由。依民事訴訟法第四百七十七條第
一項、第四百七十八條第二項，判決如主文。
中　　華　　民　　國　九十四　年　十一　　月　二十四　日
                      最高法院民事第八庭
                          審判長法官  朱　建　男
                                法官  顏　南　全
                                法官  許　澍　林
                                法官  袁　靜　文
                                法官  鄭　傑　夫
      本件正本證明與原本無異
                                      書  記  官
中　　華　　民　　國　九十四　年　 十二 　月　　七　　日
                                                      V
